【裁判字號】    90,台上,6224
【裁判日期】    901011
【裁判案由】    貪污
【裁判全文】
最高法院刑事判決                                九十年度台上字第六二二四號
    上   訴   人  台灣高等法院高雄分院檢察署檢察官
    上訴人即被告  甲○○
    選 任辯護 人  蔡進清律師
右上訴人等因被告貪污案件，不服台灣高等法院高雄分院中華民國九十年八月二日第
二審更審判決（八十九年度重上更(五)字第八八號，起訴案號：台灣屏東地方法院檢察
署八十一年度偵字第四八五八號），提起上訴，本院判決如左：
    主  文
原判決撤銷，發回台灣高等法院高雄分院。
    理  由
本件原判決認定上訴人即被告甲○○為台灣電力公司第三核能發電廠（下簡稱核三廠
）電機工程師，任職於該廠電氣課，為依據法令從事公務之人員。於民國七十八年七
月間，承辦該廠第一、二號機廠房照明設備檢修工程之發包、監工及請領工程款業務
。該工程原由旺鼎工程有限公司（下簡稱旺鼎公司）得標，合約施工期間，自七十八
年七月五日起至七十九年一月四日止，為期六個月，期滿得續約，總價為新台幣（下
同）四十一萬一千四百二十九元。被告明知依合約書即「第一、二號機廠房照明設備
檢修施工說明書」（下簡稱說明書）第十三條後段規定：「承攬人不得將承攬權任意
轉讓予第三人」，竟於旺鼎公司於同年月五日開工後未久，受未得標之炯鴻企業有限
公司（下簡稱炯鴻公司）實際負責人林啟鴻之請託，出面遊說旺鼎公司負責人黃信義
將工程轉讓予炯鴻公司承作；黃信義為求承作之其他工程得以順利進行，不願開罪於
被告，乃依其所請讓與炯鴻公司承攬，並由炯鴻公司職員陳麗香擔任工安管理員，使
炯鴻公司得以旺鼎公司名義承作。又依上開合約書第十條第一項：「工程期間每天應
有四名技術工負責檢修，其中二名需具有乙種電匠資格」，詎具有甲種電匠資料之呂
福長、徐世明二人，呂福長僅工作一日，因待遇不合，第二日未領任何工資即離職，
徐世明工作二日，亦因待遇不合，領得二千元工資後離去。被告每日負責工人報到及
指派工作，明知呂福長、徐世明二人離職後，炯鴻公司雇用其他工人參與本件工程施
工，非但未盡其監工之責命令改正，並任由其他工人於工人簽到簿上偽簽該二人之姓
名以為矇混，並於七十八年十二月二十二日，在其職務上所掌之簽呈上，記載內容略
以：「本次合約人工費用價格依工程項目及數量估算尚為合理，工程期限內該公司均
能按照合約施行定期檢查及設備故障之維修，且無違約事項，擬按原契約續約。……
現徵得旺鼎公司同意續約，擬按原契約續約……」，將該不實之事項登載於職務上所
掌公文書上，致炯鴻公司得以旺鼎公司名義延長承攬契約六個月，繼續承作至七十九
年七月四日，足以生損害於核三廠等情。因而撤銷第一審判決，改判論處被告公務員
明知為不實之事項，而登載於職務上所掌之公文書，足以生損害於公眾罪刑；並以公
訴意旨所指被告圖利部分，犯罪不能證明，但與論罪科刑部分有裁判上一罪關係，故
不另為無罪諭知，固非無見。
惟查：(一)、原判決主文諭示「甲○○公務員明知為不實之事項，登載於職務上所掌之
公文書，足以生損害於公眾」，而理由二內先謂被告所為係犯刑法第二百十三條之行
使公務員登載不實文書罪，嗣又說明被告所為不實之簽呈，僅屬機關內部職務上之書
面報告而已，……自無行使登載不實之公文書問題云云，難認無理由矛盾之違誤。(二)
、刑法第二百十三條之偽造文書罪，係以公務員明知為不實之事項登載於所掌之公文
書足以生損害於公眾或他人為構成要件。原判決事實欄僅記載被告將不實之事項登載
於職務上所掌公文書上，致炯鴻公司得以旺鼎公司名義延長承攬契約六個月，繼續承
作至七十九年七月四日，足以生損害於核三廠等情。但對於此項延長承攬契約六個月
，如何足以生損害於核三廠，並未明白認定，詳細記載，已屬可議；且原判決理由僅
謂被告在其簽呈上記載「無違約事項，擬按原契約續約」，並簽請續約半年，足以生
損害於核三廠而已，究竟此項續約半年，對於核三廠足以生如何之損害﹖並未詳細說
明，亦有理由不備之違誤。(三)、核三廠與旺鼎公司之合約書，既載明「工程期間每天
應有四名技術工負責檢修，其中二名需具有電匠資格」及「此四名人員需每天向甲方
監工人員報到兩次，並簽名（由主辦課設簽到簿）於工程期滿後，檢附簽名影本」等
約定，且約定所付普通工與電匠工之工資有不同之差額，被告身為監工人員，對於每
天向其報到兩次之工人，究竟有無具電匠工之資格，理應負責核對，否則嗣後承包工
程者請領工程款，將依據何項資料核發﹖原審未詳予究明，即謂被告所辯未一一核對
施工人員有無電匠資格，應非子虛，而認被告無故意圖利炯鴻公司以普通工代替乙種
電匠工之差價之理由，其採證尚有可議。檢察官及被告上訴意旨分別指摘原判決不當
，均非全無理由，應認仍有撤銷發回更審之原因。
據上論結，應依刑事訴訟法第三百九十七條、第四百零一條，判決如主文。
中      華      民      國     九十     年      十      月     十一     日
                              最高法院刑事第九庭
                                  審判長法官  莊  登  照
                                        法官  洪  明  輝
                                        法官  黃  一  鑫
                                        法官  魏  新  和
                                        法官  林  秀  夫
      右正本證明與原本無異
                                              書  記  官
中      華      民      國     九十     年      十      月     十七     日


司法院資訊處製作；財團法人民間司法改革基金會備份。
